臺灣高等法院臺南分院刑事判決　　　　　九十年度上易字第一八二號　Ａ
　　　上　訴　人
　　　即　被　告　己　○　○
　　　選任辯護人　邱　川　崎
　　　上　訴　人
　　　即　被　告　戊　○　○
　　　選任辯護人　林　國　一
右上訴人因詐欺案件，不服臺灣嘉義地方法院八十八年度易字第七三二號中華民國九
十年四月三十日第一審判決（起訴案號：臺灣嘉義地方法院檢察署八十八年度偵字第
三五○二、三五八○、三五八一、三五八二、三五八三、三五八四、三六三○、三七
四八號），提起上訴，本院判決如左：
      主      文
原判決撤銷。
己○○、戊○○均無罪。
      理      由
一、公訴意旨略以：被告己○○與戊○○係夫妻關係，明知渠等財務狀況拮据，無償
    債能力，竟共同意圖為自己不法之所有，並基於概括之犯意，（一）預謀以表面
    上正常交易以行詐騙之實，以渠等所經營，位於嘉義縣新港鄉○○路六八號之一
    、嘉義溪口鄉○○村○○街一一三號之「來來超市」及「新來來超市」名義，自
    民國八十七年六月二十六日起至八十八年四月十五日止，分別向附表一所示素有
    生意往來之被害人詐購貨物，使各該被害人不疑有詐陷於錯誤，因而如數將貨物
    送至上開「來來超市」及「新來來超市」等處，交付與己○○、戊○○二人，己○○、戊○○二人即以遠期支票支付貨款。嗣己○○、戊○○於八十八年四月十
    六日，將前揭「來來超市」及「新來來超市」之經營權及超市內貨物所有權分別
    轉讓丙○○及丁○○二人，而上開交付與被害人用以支付貨款之支票亦不獲兌現
    ，被害人等求償無門，始知受騙。（二）、己○○另承前之概括犯意，於八十八
    年三月十日及八十八年四月八日，以需生意週轉為由，持附表二所示之支票二紙
    ，向子○○詐借新台幣（下同）二十五萬元及二十萬元，子○○因與己○○間有
    生意往來，不知有詐，而如數在嘉義市湖內里湖子內八十七巷二十九號住處交付
    現金與己○○，嗣支票二紙均未獲兌現，子○○始知受騙。案經被害人子○○、
    羅柳堂、辛○○、庚○○、乙○○、上新食品有限公司、尚級有限公司、翔閔有
    限公司、大武股份有限公司訴請臺灣嘉義地方法院檢察署檢察官偵辦及移送併辦
    ，因認被告二人涉有刑法詐欺罪嫌云云。
二、按犯罪事實應依證據認定之，無證據不得推定其犯罪事實，刑事訴訟法第一百五
    十四條定有明文。又認定犯罪事實須依證據，是否可信更須參酌各方面之情形，
    尤不能以推測理想之詞，以為科刑判決之基礙；刑事訴訟法上所謂認定犯罪事實
    之證據，係指足以認定被告確有犯罪行為之積極證據而言，該項證據自須適合於
    被告犯罪事實之認定，始得採為斷罪資料；犯罪事實之認定，應憑真實之證據，
    倘證據是否真實尚欠明顯，自難以擬制推測之方法，為其判斷之基礎；最高法院
    二十年度上字第九五八號、二十九年上字第三一０五號、五十三年台上字第六五
    六號分別著有判例可資參照。
三、訊據上訴人即被告（下稱被告）二人固均坦承有經營上開「來來超市」及「新來
    來超市」，及於右揭時、地承銷各該被害人之貨品、借款等事實，然矢口否認有
    詐欺之犯行，辯稱係因生意經營不善而負債，並無惡意倒閉之詐欺情事等語。
四、公訴人認被告涉有被訴詐欺之犯行，無非係以被害人子○○、羅柳堂、辛○○、
    庚○○、乙○○、上新食品有限公司、尚級有限公司、翔閔有限公司、大武股份
    有限公司之供述，為其主要論據。然查：
（一）按刑法第三百三十九條第一項詐欺罪之成立，以意圖為自己或第三人不法之所
      有，以詐術使人將本人或第三人之物交付為要件。所謂以詐術使人交付，必須
      被詐欺人因其詐術而陷於錯誤，若其所用方法，不能認為詐術，亦不致使人陷
      於錯誤，即不構成該罪，最高法院四十六年台上字第二六○號分別著有判例可
      資參照。末按民事債務當事人間，若有未依債務本旨履行給付之情形，在一般
      社會經驗而言，原因非一；其因不可歸責之事由致無法給付，或因合法得對抗
      他造主張抗辯而拒絕給付，或自始即具惡意拒不給付，皆有可能，足見非必出
      於自始無意給付之詐欺犯罪一端；又刑事被告依法不負自證無罪之義務，故在
      別無積極證據之情形下，自難違反刑事訴訟法第一百五十四條之規定，以被告
      單純債務不履行之狀態，推定被告自始即有不法所有之意圖而施用詐術，合先
      敘明。
（二）本件告訴人等均素與被告有生意往來，告訴人癸○○於偵查中即陳稱：伊開設
      寶隆行，賣食品及罐頭，被告二人自八十三年間起就向伊店買食品罐頭，到八
      十八年二月二十五日以前之貨款均有給付，總貨款約二百萬元左右，自八十八
      年二月二十六日至同年四月十四日為止，向伊購買之貨款六十一萬元未付，被
      告二人分別在八十八年間交付給伊之支票各二十萬元，嗣均退票，貨款也未付
      等情（見偵查卷宗他字卷第四八頁）；又宏碁食品有限公司之負責人汪世榮亦
      於告訴狀內陳稱：被告等經營之來來超市與伊公司素有生意往來，而八十八年
      三、四月間大量叫貨，其中部分貨款由被告開立支票，詎屆期提示，竟遭退票
      （見偵查卷三九六四號第一頁背面），於原審調查時亦陳稱：伊總共被跳票金
      額為九萬一千四百三十二元，叫貨時間在八十八年一月二十一日至二月十三日
      ，還有已經送貨，但還未結算之貨款有三月份．．，不過被告只開給伊九萬一
      千四百三十二元，實際交貨金額應為三十一萬八千六百九十三元，與被告生意
      往來五年左右，每月往來金額約五萬多元不等，逢年過節會稍高一點，另促銷
      時間金額亦會較高等語（見原審卷第六七頁背面、第六八頁）；又乙○○即旺
      群食品行負責人亦於告訴狀內陳稱：伊公司與被告經營之超市素有生意往來，
      八十八年三、四月間，突然增加叫貨量，三月份貨款共四萬二千三百五十九元
      、四月份共六萬五千零三十五元，三月以前積欠貨款金額為十三萬二千二百四
      十四元．．等情（見偵查卷三五八四號第一頁背面）；告訴人大武股份有限公
      司之代表人陳榮泉亦於告訴狀內陳稱：被告等經營之來來超市與伊公司素有生
      意往來，而八十八年三、四月之貨款尚未請領，共計八千七百五十元，其他貨
      款共計二萬五千一百七十元，被告以支票支付，屆期提示竟遭退票等語（見偵
      查卷第三六三０號第一頁背面）；又告訴人翔閔有限公司代表人王崇志亦於告
      訴狀內陳稱：伊公司與被告己○○經營之超市素有生意往來，將近十年左右，
      八十八年三、四月間陸續向伊公司叫貨共達五十七萬五千四百五十六元，而被
      告與其妻簽發之二紙支票竟遭退票等語（見偵查卷三五八二號第第一頁背面）
      ；又告訴人鴻升食品有限公司代表人許黃雪紅亦於告訴狀內陳稱：被告二人為
      夫婦，以往與伊公司交易時均以被告己○○之票據支付，尚屬正常，於八十八
      年三、四月間陸續向伊公司訂購貨品，至同年四月十日仍大量訂購貨品，．．
      嗣交付伊公司之支票均遭退票（見偵查卷第四二一六號第一頁背面），且許黃
      雪紅亦於原審陳明，大都是伊業務員去超市與被告夫妻洽商進貨等語，亦顯見
      雙方往來，大都由告訴人業務員主動去超市洽談叫貨事宜等情，未必被告施用
      詐術之結果（見原審卷第二五頁）；又告訴人甲○○○有限公司代表人何森茂
      亦於告訴狀內陳稱：伊公司與被告等經營之超市素有生意往來，八十八年三、
      四月間增加叫貨量，其中十萬六千一百九十四元，被告簽發支票支付，另六十
      一萬五千元貨款，尚未支付．．等語；（見偵查卷宗三六八八號第一頁背面）
      ；告訴人庚○○亦告訴狀內陳稱：被告自八十七年十月二十九日至八十八年四
      月十三日止，陸續向其購買酒類，價金二十七萬四千二百六十元，其中來來超
      市自八十七年十二月二十九日至八十八年四月三日止，有向伊買酒，新來來超
      市是從八十八年二月二十二日至同年四月十三日止，向伊買酒，被告戊○○八
      十八年二月二十八日有交給伊一紙支票，八十八年三月中旬再交給伊一張支票
      ，結果均因存款不足退票，貨款均未還等語（見偵查卷三五０二號第一頁背面
      、第十七頁、第十八頁訊問筆錄），並於原審陳稱：被告進貨開了二支票均退
      票，還有其他金額尚未請款，這些物品是被告戊○○打電話叫貨，也有些是伊
      去推銷的等語（見原審卷第八十頁反面、第八一頁）。又告訴人尚級有限公司
      之代表人呂盈真亦於告訴狀內陳稱：伊公司與被告等經營之超市素有生意往來
      ，八十八年三、四月間大量叫貨，金額高達四十七萬三千三百八十四元，因長
      期來往而仍秉持往常來往方式，將被告所叫之貨陸續送達等語（見偵查卷第三
      五八三號第一頁背面），而其代理人陳緯一亦於原審到庭陳稱：叫貨均是伊公
      司業務員去被告他們臺中市點貨，如有缺貨即補貨等語（見原審卷第九十頁背
      面），則顯見貨物係告訴人自行進貨送往被告等所營之超市，並非被告施用詐
      術所致；又告訴人辛○○告訴狀內亦陳稱：伊經營之優連行銷商行與被告等經
      營之超市素有生意往來，八十七年十二月至八十八年四月之日常用品貨款均一
      直拖欠，金額共計三十一萬七千零十元（見偵查卷三五八一號第一頁背面、第
      六二頁背面、第六三頁）；又告訴人上新食品有限公司代表人吳耀洲亦於告訴
      狀內陳稱：被告自八十八年一月起至四月十五日止陸續向告訴人公司購買貨品
      數批，共計十一萬六千七百七十元。被告己○○（於同年二月及三月）簽發支
      票交付，詎其中一紙支票屆期提示竟遭退票，餘未到期，已將超市移轉他人等
      語（見偵查卷三五八０號第一頁背面、第三十頁背面）。顯見被害人之出貨，
      係由於與被告長期生意往來結果，雖被告等持續有意經營而於八十八年四月間
      無法週轉，致無從支付價金，應係屬民事之債務不履行，是被害人等之指訴只
      能證明被告等積欠貨款，尚難認定被告等有施用詐術之情事，其等所提之出貨
      單、支票及退票理由單尚非為被告施用詐術之確實證明。
（三）又被告己○○因週轉不靈於八十八年三月七日左右向被害人子○○之子壬○○
      借款其中支票調現部分二十五萬元，其他二十萬元係己○○於同年四月八日以
      其妻名義之支票向壬○○調借等情，業據證人壬○○於原審中證述綦詳，即子
      ○○亦陳稱是伊子壬○○告訴伊，叫伊先借給他，而伊即將錢交給伊媳婦轉交
      給己○○，伊自頭至尾均未與己○○接觸等語（見原審卷九十一頁正反面），
      顯見被害人亦非因被告直接向其借款交付金錢，而應係因被害人之子壬○○之
      關係，被告始借得該二筆金錢，查被告等與子○○素有往來，此有子○○及壬○○之供述可憑，類此一般民間借貸，自與刑法所定施用詐術使人交付財物之
      要件不符。
（四）又被告二人之所以讓渡前揭「來來超市」及「新來來超市」之經營權及超市內
      貨物所有權，確因陸續積欠債權人即金主丙○○六百七十二萬五千六百四十元
      ，積欠丁○○九百零六萬三千八百七十元龐大債務資以抵債所致，此有讓渡契
      約書、原審法院認證書（見原審卷第四五頁、四六頁、第五七頁）、並有本院
      向台灣區中小企業銀行北港分行、土地銀行北港分行、第一商業銀行、嘉義縣
      太保市農會、溪口鄉農會、水上鄉農會、臺南區中小企業銀行調取之跨行匯出
      匯款申請書、交易明細表（外放）等合計龐大金額債款之匯款銀行電腦資料等
      在卷可稽。債權人丁○○及其夫毛渙禮匯款予被告等之金額即高達一千六百零
      捌萬六百元，另債權人丙○○及其夫丑○○所匯予被告之金額亦高達八百三十
      五萬一千四百元。則上開債權人丁○○、丙○○之債權應屬真實，非屬虛妄，
      此並有本院卷二所附台灣區中小企業銀行北港分行九十一年一月二十一日發文
      之（九十一）北港字第一七二號函暨活期存款客戶異動資料、嘉義縣溪口鄉農
      會九十一年一月二十三日發文之九十一溪信字第０一五０號函、土地銀行北港
      分行九十一年一月二十九日發文之北港存字第九一０００七一號函暨支票存款
      戶往來明細表、第一商業銀行匯款通知單、太保市農會匯款回條、溪口鄉農會
      九十一年一月二十三日發文之九十一溪信字第０一五０號函暨支票存款暨活期
      儲蓄存款交易明細表等各在卷可稽。顯見被告經營不善，虧損纍纍，致其週轉
      不靈，損失不貲。且按債務人係以其總財產擔保所積欠債權人之債務，債務人
      儘先清償何筆債務，本可自行決定，除有不法之惡意私圖外，其他債權人自不
      得以其債務並未優先受償，而指債務人涉嫌詐欺。被告等以該二超市抵償負欠
      丙○○、丁○○之債務亦與詐欺有間。
（五）被告二人固自承渠等自八十六年初起，即開始週轉困難向外借貸，惟當時並無
      大量退票或經銀行拒絕往來之情形，而係遲至八十八年四、五月間始因經濟拮
      据欠缺支付能力，此由被告二人用以支付被害人貨款之支票帳戶：己○○於嘉
      義縣溪口鄉農會開立之支票帳號0000000號帳戶、戊○○於雲林縣斗六
      信用合作社斗南分行設立之支票帳號0000000號及其於臺南區中小企業
      銀行斗南分行設立之支票帳號一一四六一號帳戶，分別自八十八年一月十五日
      、八十八年四月十日及八十八年四月十二日起始大量退票，並分別於八十八年
      四月二十七日、八十八年五月七日及八十八年五月七日被列為拒絕往來戶，有
      嘉義縣溪口鄉農會八十八年五月十九日八八溪信字第一四一０號函及附件、雲
      林縣斗六信用合作社八十八年五月二十一日斗信社字第一三八號函及附件、臺
      南區中小企業銀行八十八年五月二十五日（八八）南銀斗分字第０八六號函及
      附件在卷可按，可為明證。而被告等亦辯稱：渠等於八十八年一月五日起至八
      十八年四月十五日止，亦極力清償貨款頻繁，有每月存入及支出之明細表在卷
      可稽，見本院卷一第一四九頁至第一七二頁），其支付票款合計亦高達四千九
      百四十四萬五千零三十四元等情（見本院卷一第一四九頁，雖有誤算漏計部分
      ，但不影響其龐大支出，實際應為五千三百六十二萬二千一百二十九元始為正
      確），若被告有意詐欺，應不必如此設法支付龐大金額，以維持經營。且邇來
      經濟不景氣，加上商家、大賣場頻設，亦增加競爭困難，難認被告二人自始即
      預謀詐騙被害人，而有為自己不法所有之意圖。此外，復查無其他積極證據證
      明被告確有公訴人所指之犯行，被告犯罪尚屬不能證明，應為無罪之諭知，以
      免冤抑。
五、原審疏未詳察，遽依被害人等具有瑕疵之證言，未深入勾稽種種有利於被告之證
    據，徒以被告等週轉困難即認構成詐欺，而對被告二人論罪科刑，容有未洽。被
    告等上訴意旨，指摘原判決不當，為有理由，應由本院撤銷改判，另為被告等無
    罪之諭知。
據上論斷，應依刑事訴訟法第三百六十九條第一項前段、第三百六十四條、第三百零
一條第一項前段，判決如主文。
本案經檢察官洪泰文到庭執行職務。
中    華    民    國      九十一      年      五      月        八      日
                                  臺灣高等法院臺南分院刑事第三庭
                                      審判長法官  黃    崑    宗
                                            法官  葉    居    正
                                            法官  莊    俊    華
右正本證明與原本無異。
不得上訴。
                                      法院書記官  廖    明    娟
中    華    民    國      九十一      年      五      月     十三       日
